【裁判字號】    90,台再,69
【裁判日期】    901115
【裁判案由】    返還借款
【裁判全文】
最高法院民事判決                                    九十年度台再字第六九號
    再 審原 告  丁○○
                丙○○
                乙○○
                謝兆圓
                甲○○
                己○○
                戊○○
                辛○○
                庚○○
    共      同
    訴訟代理人  徐滄明律師
    再 審被 告  台灣中小企業銀行股份有限公司
    法定代理人  蕭介仁
右當事人間請求返還借款事件，再審原告對於中華民國九十年三月十五日本院判決（
九十年度台上字第四二○號），提起再審之訴，本院判決如左：
    主  文
再審之訴駁回。
再審訴訟費用由再審原告連帶負擔。
    理  由
查本院九十年度台上字第四二○號確定判決（以下簡稱原確定判決）之上訴人謝兆來
於民國八十九年四月二十二日死亡，其繼承人為甲○○、己○○、戊○○、辛○○、
庚○○，有戶籍謄本在卷可稽，茲由該等繼承人聲明承受訴訟，並由其與原確定判決
之上訴人丁○○、丙○○、乙○○、謝兆圓併列為再審原告提起本件再審之訴，程序
上並無不合，先予明。
次查本件再審原告對於原確定判決以有民事訴訟法第四百九十六條第一項第一款規定
之情形，提起再審之訴，無非以：前訴訟程序第二審之上訴人謝兆來於第三審判決前
之八十九年四月二十二日死亡，再審原告甲○○、己○○、戊○○、辛○○、庚○○
未經聲明承受訴訟，訴訟程序當然停止；而謝兆來委任律師，因死亡委任關係已消滅
，則其訴訟未經合法代理，原確定判決遽為判決，有民事訴訟法第四百九十六條第一
項第五款之再審理由。又再審原告於前訴訟程序主張系爭保證契約上之印章為謝兆達
所盜蓋，其聲請傳訊謝兆達作證，有調查之必要，第二審法院竟未予置理，原確定判
決亦未審查發現，仍維持第二審判決，有消極不適用法規之違法；另系爭借貸較之前
次借貸金額，暴增新台幣一千六百多萬元，並由謝兆達盜用再審原告之不動產設定抵
押，再審原告又未於系爭借貸契約保證人及對保人欄簽名，且再審被告亦未對保，乃
前訴訟程序第二審及原確定判決就此均未調查，竟以前次借貸之保證契約推定系爭借
貸契約之保證有效成立，違反經驗及論理法則，自有適用法規顯有錯誤之再審事由云
云，為其主要論據。
查民事訴訟法第一百六十八條所定，當事人死亡者，訴訟程序在應續行訴訟之人承受
其訴訟以前當然停止，於有訴訟代理人時不適用之，同法第一百七十三條前段定有明
文。本件前訴訟程序第二審之上訴人謝兆來曾委任黃勝文、李進成律師為其訴訟代理
人提起第三審上訴，有委任狀可稽。本院原確定判決在謝兆來死亡後仍續行訴訟，並
將謝兆來列為當事人而為判決，尚無不合，自不能認為有民事訴訟法第四百九十六條
第一項第五款之再審事由。次按取捨證據、認定事實原係事實審法院之職權。又第三
審為法律審，其所為判決，以第二審判決所確定之事實為基礎，故民事訴訟法第四百
九十六條第一項第一款所謂適用法規顯有錯誤，對第三審判決言，應以該判決依據第
二審判決所確定之事實而為法律上判斷，有適用法規顯有錯誤之情形為限（本院七十
一年台再字第三○號判例參照）。本件前訴訟程序第二審判決斟酌全辯論意旨及調查
證據之結果，以系爭借據、週轉金貸款契約書、進口物資融資契約上再審原告之印文
與其留存於再審被告銀行內之印鑑卡之印文相符，並送鑑定機關鑑定無誤，再審原告
亦不否認各該印文之真正。雖再審原告辯稱其印章係被盜用云云，惟並不能就其印章
係遭盜用之事實，舉證以實其說，所辯難以採信。又再審原告未否認其同意謝兆達所
使用其印章，其辯稱謝兆達未經其授權而於上開系爭債權憑證上蓋用其印章云云，亦
不足採。系爭借據、週轉金貸款契約、進口物資融資契約等債權憑證上連帶保證人欄
雖非由再審原告親自簽名，但其上之印文既屬真正，即不影響連帶保證契約之有效成
立。則再審被告本於保證契約請求再審原告連帶給付系爭借款及利息、違約金，即無
不合。本院原確定判決，依據該第二審判決所確定之事實，駁回再審原告之第三審上
訴，並無適用法規顯有錯誤之情形。再審原告主張前訴訟程序第二審判決有漏未斟酌
證據及認定事實錯誤等情，依首揭說明，核與適用法規顯有錯誤有別。再審原告據以
提起本件再審之訴，難認有理由。
據上論結，本件再審之訴為無理由，依民事訴訟法第八十五條第二項，判決如主文。
中      華      民      國     九十     年     十一     月     十五     日
                              最高法院民事第六庭
                                  審判長法官  吳  正  一
                                        法官  劉  福  來
                                        法官  鄭  玉  山
                                        法官  葉  勝  利
                                        法官  劉  延  村
      右正本證明與原本無異
                                              書  記  官
中      華      民      國     九十     年     十二     月      五      日


司法院資訊處製作；財團法人民間司法改革基金會備份。
